---
title: "OSM extract and prepare"
author: "R Félix"
output: github_document
---


```{r setup, include=FALSE}
knitr::opts_chunk$set(echo = TRUE)
```

Usando conjunto de dados abertos, é possível produzir um mapa de declives da rede viária para qualquer localidade em Portugal.  
Neste tutorial vou descrever como:

1. Fazer download da rede do Open Street Maps
2. Seleccionar e Limpar a rede
3. Exportar para se produzir o mapa de declives

## Fazer download da rede do Open Street Maps
Para este passo é necessário usar o [package](https://itsleeds.github.io/osmextract/articles/osmextract.html) `osmextract` que faz download do ficheiro mais actual do OpenStreet Maps disponível em https://download.geofabrik.de/index.html  
Para Portugal, o ficheiro disponível tem **218MB**. O `osmextract` faz o donwload por região disponível, e converte para o formato `geopackage` (ou .gpkg) (equivalente ao shapefile, mas nativo do QGIS).

```{r eval=FALSE}
# remotes::install_github("ITSLeeds/osmextract")
library(osmextract)
library(sf)
library(tidyverse)

portugal_osm = oe_get("Portugal", provider = "geofabrik", stringsAsFactors = FALSE, quiet = FALSE, force_download = TRUE, force_vectortranslate = TRUE)) #218 MB!
```
O ficheiro fica guardado na pasta de ficheiros temporários, caso necessário guardar para outra localização, sem ter de fazer donwload novamente.  
Para ler o ficheiro `gpkg` já passado para outra directoria:
```{r eval=FALSE}
portugal_osm = st_read("OSM/geofabrik_portugal-latest.gpkg", layer= "lines")
```
O openStreet maps classifica as vias em varias categorias. Vamos apenas seleccionar as seguintes, deixando de fora os caminhos pedonais, que são aqueles que cortam jardins, por exemplo.  
Se quiseremos uma rede mais "leve", podemos escolher apenas os primary, secondary e tertiart (e respectivos links), que corresponde aos níveis mais elevados de uma rede viária.  
> muitas vezes as vias estão mal classificadas no OSM. Pode-se [ir lá editar](https://www.openstreetmap.org/edit) (é um mapa colaborativo!). Neste caso optei por seleccionar também as `unclassified`.

```{r eval=FALSE}
table(portugal_osm$highway)
portugal_osm_filtered = portugal_osm %>% 
  dplyr::filter(highway %in% c('primary', "primary_link", 'secondary',"secondary_link", 'tertiary', "tertiary_link", "trunk", "trunk_link", "residential", "cycleway", "living_street", "unclassified", "motorway", "motorway_link", "pedestrian", "steps", "service", "track"))
```

## Seleccionar e limpar a rede
#### Seleccionar o Concelho
Imaginando que queremos produzir um mapa de declives para todo o Concelho da **Guarda**.  
Na pasta (shapefiles)[https://github.com/U-Shift/Declives-RedeViaria/tree/main/shapefiles] encontra-se um ficheiro com todos os concelhos de Portugal continental (ver como foi produzido a partir da Carta Administrativa Oficial de Portugal em [/code](https://github.com/U-Shift/Declives-RedeViaria/blob/main/code/CAOPconcelhos.R))

```{r}
Concelhos = st_read("shapefiles/ConcelhosPT.gpkg")
# Concelhos$Concelho  #Ver lista com os nomes dos concelhos disponíveis
ConcelhoLimite = Concelhos %>% filter(Concelho == "GUARDA") #aqui podemos escolher outro qualquer
```
.
#### Cortar a rede de Portugal com o limite do concelho
Aplica-se um buffer de 100m (pode ser mais) para aquelas vias que muitas vezes estão mesmo no limite do concelho não ficarem cortadas.
```{r}
library(stplanr)
osm_lines_Concelho = st_crop(portugal_osm_filtered, ConcelhoLimite) #corta nos bounding boxes, para não ficar tão pesado na operação seguinte
RedeOSM_Concelho = st_intersection(osm_lines_Concelho, geo_buffer(ConcelhoLimite, dist=100)) #clip com um buffer de 100m
```

#### Limpar os segmentos que não estão ligados à rede
Queremos excluir aqueles segmentos que não estão ligados à rede principal. Muitas vezes têm a topologia mal definida (se bem que no OSM a rede já vem corrigida), ou com o filtro inicialmente aplicado perderam-se ligações. este exemplo da rede do Porto mostra aqueles que queremos excluir.

```{r}
library(igraph)
RedeOSM_Concelho$group = stplanr::rnet_group(RedeOSM_Concelho)
table(RedeOSM_Concelho$group)
plot(RedeOSM_Concelho["group"])

RedeOSM_Concelho_clean = RedeOSM_Concelho %>% filter(group == 1)
# mapview::mapview(RedeOSM_Guarda_clean) #verificar

RedeViaria = portugal_osm_filtered %>% filter(osm_id %in% RedeOSM_Concelho_clean$osm_id) #pegar apenas as da shape limpa
st_geometry(RedeViaria) #check if the are LINESTRING
RedeViaria = stplanr::rnet_breakup_vertices(RedeViaria)
```




```{r eval=FALSE}
#import libraries
library(tidyverse)
library(sf)
library(stplanr)
library(igraph)
library(raster)
library(geodist)
library(slopes)
library(tmap)
```

